臺灣高等法院民事判決
109年度重家上字第30號
上  訴  人  甘晧均  
訴訟代理人  吳孟良律師
被  上訴人  國軍退除役官兵輔導委員會臺北市榮民服務處 
            (即王甡之遺產管理人)
法定代理人  池玉蘭  
訴訟代理人  葉子瑋律師
            吳景誠  
上列當事人間請求不動產所有權移轉登記事件，上訴人對於中華
民國109年3月9日臺灣臺北地方法院108年度家繼訴字第4號判決
提起上訴，並為訴之追加，本院於109年9月22日言詞辯論終結，
判決如下：
    主      文
上訴及追加之訴均駁回。
第二審（含追加之訴）訴訟費用由上訴人負擔。
    事實及理由
壹、程序方面：
    按當事人於第二審為訴之追加，非經他造同意，不得為之，
    但請求之基礎事實同一者，不在此限，民事訴訟法第446條
    第1項、第255條第1項第2款定有明文。所謂請求之基礎事實
    同一，係指變更或追加之訴與原訴之主要爭點有其共同性，
    各請求利益之主張在社會生活上可認為同一或關連，而就原
    請求之訴訟及證據資料，於審理繼續進行在相當程度範圍內
    具有同一性或一體性，得期待於後請求之審理予以利用，俾
    先後兩請求在同一程序得加以解決，避免重複審理，進而為
    統一解決紛爭者，即屬之（最高法院90年度台抗字第2號、
    第287號、91年度台簡抗字第33號、91年度台抗字第552號、
    95年度台上字第1573號裁判要旨參照）。上訴人於原審依民
    國97年6月6日遺囑（下稱系爭遺囑）請求被上訴人將附表所
    示不動產（下稱系爭房地）所有權移轉登記予上訴人，經原
    審判決上訴人敗訴，上訴人不服提起上訴，於本院民國109
    年5月29日準備程序追加死因贈與類推適用民法贈與規定為
    請求（見本院卷86頁)，核其追加之訴訟標的為原訴所無，
    固屬訴之追加，惟其主要爭點均為請求被上訴人移轉系爭房
    地所有權之事實，因其聲明相同，而追加之訴訟標的在社會
    生活上可認為與原訴有關連性，仍可援用原請求之訴訟資料
    及證據，即證據資料之利用上亦有一體性，依訴訟經濟原則
    ，自宜利用同一訴訟程序審理，藉以一次解決紛爭。準此，
    上訴人前揭追加之訴，既與原訴之基礎事實同一，揆諸首揭
    說明，應予准許。
貳、實體方面：
一、上訴人主張：被繼承人王甡與伊父為好友，婚後無子女，
    王甡之配偶於97年4月間死亡，斯時王甡85歲，行動不便
    ，央請伊母朱武儀照料生活起居，朱武儀即搬入王甡住宅
    照護，王甡基於感念朱武儀，因而將系爭房地遺贈與伊。
    王甡曾於96年12月1日自書遺囑分配遺產款項（下稱96年遺
    囑），並於97年6月6日自書系爭遺囑，表示由伊繼承系爭房
    地。王甡於100年7月因病入院，同年8月27日其表弟張啟元
    、表侄張旭晶、侄子李柏鋒及朱武儀於伯朗咖啡館召開會議
    ，宣讀系爭遺囑並交予在場人傳閱，指定李柏鋒擔任遺囑執
    行人，朱武儀即將系爭遺囑原本及王甡之銀行存摺、印章
    交予李柏鋒保管，詎系爭遺囑原本竟遺失。王甡死後無繼
    承人，被上訴人依臺灣地區與大陸地區人民關係條例第68條
    規定任遺產管理人，伊分別於106年2月24日、107年8月28日
    持系爭遺囑影本向被上訴人表示接受遺贈即系爭房地，請求
    被上訴人將系爭房地所有權移轉登記予伊遭拒，爰依系爭遺
    囑及死因贈與之法律關係，請求被上訴人將系爭房地所有權
    移轉登記予伊等語。
二、被上訴人則以：上訴人未提出系爭遺囑原本，伊難以單憑影
    本認定系爭遺囑為真正，何況系爭遺囑前後2頁關於系爭房
    地之歸屬有所矛盾，又系爭遺囑附表頁未填寫年月日及蓋用
    騎縫章，不符自書遺囑之法定要件，且分別使用正體字與異
    體字，用印位置不同，可推知非同一時間書寫。再王甡未
    對上訴人表示以死亡為原因而為贈與系爭房地之要約，上訴
    人亦未允諾為接受之意思表示，難認上訴人與王甡達成死
    因贈與之合意等語，資為抗辯。
三、原審為上訴人敗訴之判決，上訴人不服提起上訴，並為訴之
    追加，其上訴聲明：㈠原判決廢棄。㈡被上訴人應將系爭房地
    所有權移轉登記予上訴人。㈢願供擔保請准宣告假執行。被
    上訴人則答辯聲明：㈠上訴及追加之訴均駁回。㈡如受不利判
    決，願供擔保請准宣告免為假執行。
四、兩造不爭執事項（見本院卷87至88頁）：
  ㈠王啟甡於105年12月2日死亡，無子嗣（見原審卷一53至55頁
    ），死後遺有系爭房地及臺北光復郵局存款、臺灣銀行忠孝
    分行、台北富邦八德分行及安泰商業銀行中崙分行之存款（
    見原審卷一35、57至59頁）。
  ㈡王啟甡生前經原法院以104年度監宣字第144號裁定為監護宣
    告，並選任其姪李柏鋒為監護人（見原審卷一5頁）。
  ㈢被上訴人為王啟甡之遺產管理人，曾向原審聲請對王啟甡之
    大陸地區以外之繼承人、債權人及受遺贈人為公示催告，應
    報明債權及為願受遺贈與否之聲明，經原法院以106年度司
    家催字第7號裁定准許，被上訴人於106年4月15日登報，於1
    07年10月15日公示期滿【見原審108年度訴字第50號卷（下
    稱訴字卷）19至21頁】。
  ㈣上訴人於上開公示催告期間持系爭遺囑向被上訴人主張為系
    爭房地受遺贈人，經被上訴人以107年9月13日北市榮輔字第
    1070012513號函以上訴人未提出系爭遺囑原本為由拒絕遺贈
    （見訴字卷35頁）。
  ㈤上訴人以李柏鋒藏匿系爭遺囑原本，涉犯背信罪嫌為由，提
    起刑事告發，經臺灣臺北地方檢察署（下稱臺北地檢署）檢
    察官以107年度偵字第12205號為不起訴處分確定（見訴字卷
    29至33頁）。
五、法院之判斷：
  ㈠上訴人得否依系爭遺囑請求被上訴人移轉系爭房地所有權？
　⒈按私文書應提出其原本。但僅因文書之效力或解釋有爭執者
    ，得提出繕本或影本，民事訴訟法第352條第2項定有明文。
    又私文書之真正，如他造當事人有爭執者，則舉證人應負證
    其真正之責。當事人提出之私文書，必先證其真正，始有形
    式之證據力。如他造否認該提出之私文書繕本或影本，或爭
    執其內容之記載，在舉證人提出原本前，不認該繕本或影本
    有何形式之證據力（最高法院47年台上字第1784號判例、93
    年度台上字第1210號判決意旨參照）。上訴人主張系爭遺囑
    為王啟甡生前所書立，且記載由上訴人繼承取得系爭房地，
    並提出系爭遺囑影本為證，被上訴人則爭執系爭遺囑影本之
    證據力，並爭執其內容之記載（見本院卷254、255頁），依
    上開說明，上訴人應就系爭遺囑之真正負舉證之責。惟上訴
    人所提出之系爭遺囑為彩色影本（見訴字卷25、27頁），復
    無法提出系爭遺囑原本（見本院卷89頁），則系爭遺囑是否
    可信，已屬可疑。又自書遺囑須由遺囑人自書遺囑全文，著
    重在書寫人筆跡之認定及親自書寫之概念上，不可僅憑影印
    本為認定。上訴人既不能提出系爭遺囑原本，復未能舉證證
    明系爭遺囑在王甡死亡時仍存在生效，嗣後始遺失，則是
    否有系爭遺囑存在，即非無疑，依上開說明，上訴人持系爭
    遺囑影本為本件主張，已有未合。
　⒉次按自書遺囑者，應自書遺囑全文，記明年、月、日，並親
    自簽名；如有增減、塗改，應註明增減、塗改之處所及字數
    ，另行簽名，民法第1190條定有明文。查上訴人所提出之系
    爭遺囑影本共計兩頁（見訴字卷25、27頁），第1頁遺囑雖
    有王甡之簽名及年、月、日之記載，惟就財產之分配方法
    記載於系爭遺囑影本第2頁，未填寫年月日，且第1頁與第2
    頁間未蓋有騎縫章，無從認定系爭遺囑影本第1、2頁為連續
    ；又系爭遺囑影本兩頁中，於立遺囑人簽名下方，書寫方式
    分別為「王啟甡親『筆』」及「王啟甡親『笔』」，而「王啟甡
    」之印文，分別蓋用於「王甡親筆」之下方空白處，及署
    名與「親笔」中間空白處並與書寫字體重疊。是以由所書寫
    同一文字分別使用正體字與異體字，以及用印的位置不同，
    難認系爭遺囑影本兩頁係同時製作或系爭遺囑影本第2頁為
    第1頁之附表。況觀諸系爭遺囑影本內容，第1頁載明由張旭
    晶、李柏鋒繼承處理不動產事宜，第2頁先載明系爭房地由
    上訴人繼承持有，後載明存款餘額由張旭晶、李柏鋒均分所
    有不動產亦由其支配，則系爭遺囑影本就王甡所遺不動產
    之繼承內容前後出入且有矛盾，更難信上訴人之主張為可採
    。
　⒊上訴人主張：系爭遺囑之原本確實存在且內容與系爭遺囑影
    本相符云云，並舉證人李柏鋒、張旭晶、王甡友人之子吳
    莒及朱武儀之證言為證。惟查：
　⑴證人李柏鋒於偵訊中陳稱：大約100年間，王甡叫伊過去，
    只有伊1個人在，王甡給伊看該影本，說若其生病，可以照
    該份遺囑執行，伊只有拿到系爭遺囑的彩色影本，不知道正
    本在何處，王甡生病後，伊等在伯朗咖啡召集伊2位哥哥、
    張旭晶父子、上訴人母子一起開會，由張旭晶父子影印給在
    場之人，伊問張旭晶正本是否在他那邊，張旭晶說沒有等語
    【見臺北地檢署106年度他字第12386號卷（下稱他字卷）40
    頁反面至41頁】；於原審證稱：王甡生病前，叫伊去他家
    ，當時只有伊與王甡，沒有其他人在場，王甡給伊看1份
    像是系爭遺囑的文件，不知道是原本還是影本，王甡沒有
    將遺囑交予伊，後來王甡無法自理生活時，伊去王甡家拿
    出系爭遺囑交給張啟元父子，家屬連同朱武儀有召開會議，
    張啟元父子把系爭遺囑帶去現場，影印給在場的人，再交還
    給伊，過3年後，伊將系爭遺囑交給律師看，律師才稱系爭
    遺囑看起來不像是正本等語（見原審卷二19至22頁）。
　⑵張旭晶即王甡表弟張啟元之子於偵查中證稱：王甡之遺囑
    有2份，1份有找到正本，1份沒有找到正本，其中有分配遺
    產予伊跟李柏鋒、上訴人的該份遺囑沒有找到正本，伊父張
    啟元有影印系爭遺囑發給大家看，討論如何照顧王甡，伊
    不知道系爭遺囑正本何在，張啟元也未跟伊說等語（見他字
    卷81頁）。
  ⑶證人朱武儀證稱：伊有看過系爭遺囑影本，第1次王甡請張
    啟元到家裡，上訴人在，王甡把系爭遺囑原本拿出來給伊
    等看，第2次王甡請張啟元、李柏鋒到家裡，當時王甡的
    身體已經不太好，王甡把遺囑拿給兩位看並告訴他們這件
    事，後來王甡中風住院後於8月20幾日出院，張啟元向伊拿
    遺囑原本影印，在伯朗咖啡開會討論王甡照顧事宜，在場
    有伊、張啟元父子、李柏鋒還有其大哥、二哥、二嫂，張啟
    元把遺囑原本拿去影印，發給在場每人1份，會議結束後，
    伊將遺囑原本交給李柏鋒，因為他是遺囑執行人。伊保管遺
    囑原本期間係100年7月初到8月20幾日，這段期間伊有給吳
    莒看過，沒有給其他人看過等語（見原審卷二16至19頁）。
　⑷證人吳莒證稱：伊跟朱武儀提起，王甡說房子給照顧他的人
    ，那王甡有無寫東西給她，朱武儀拿1張紙給伊看，上面有
    寫遺囑兩個字很清楚，第1條寫八德路的房子給上訴人，第2
    條寫錢給大陸的姪兒、姪媳婦，是一張好像筆記本撕下的，
    上面還有缺口，凹洞很多，是正本，伊看那是一張紙，上面
    有寫遺囑兩個字很清楚，好像是訴字卷27頁，25頁沒有什麼
    印象等語（見原審卷一11至15頁）。　
  ⑸承上，證人朱武儀、李柏鋒就系爭遺囑從何而來及是否為原
    本等節，陳述不一，則系爭遺囑是否存有原本，尚屬有疑。
    至於證人吳莒雖證稱曾見過系爭遺囑原本，其上明確記載遺
    囑二字，惟系爭遺囑上載有遺囑字樣者，乃系爭遺囑第1頁
    （見訴字卷25頁），然證人吳莒卻證稱所見者為系爭遺囑第
    2頁（見訴字卷27頁），對第1頁無印象等語，則證人吳莒既
    未親見系爭遺囑全貌，所證不足為有利於上訴人之認定。
　⒋上訴人又主張：證人李柏鋒為請求聘用看護費用及監護人報
    酬而藏匿系爭遺囑原本云云。然查：
　⑴證人李柏鋒於王甡死亡後向被上訴人陳報系爭房地權狀正本
    、遺款新臺幣150萬4,562元、系爭遺囑及96年遺囑，由被上
    訴人依96年遺囑執行中等情，有被上訴人107年1月19日北市
    榮輔字第1070000861號函及附件、遺產收支查詢作業可稽（
    見原審卷一189至195、203頁），尚難認李柏鋒有何隱瞞遺
    產或遺囑原本謀利之情。
  ⑵證人李柏鋒於偵查案件之辯護人周嘉鈴律師於偵查中陳稱：
    當年李柏鋒、張旭晶來找伊，伊建議他們向法院聲請監護，
    伊請李柏鋒、張旭晶拿遺囑給伊看，當時伊看得彩色遺囑上
    有切痕，看起來很像是影本，伊問他們正本在哪裡，李柏鋒
    、張旭晶說他們只有這1份，以為這就是正本等語（見他字
    卷41頁反面），核與證人李柏鋒、張旭晶所稱其等未持有系
    爭遺囑原本，且王甡之保管箱內僅有系爭房地所有權狀，
    並無系爭遺囑原本乙情相符，更未能認李柏鋒有何藏匿遺囑
    原本情事。
  ⑶復觀諸系爭遺囑第2頁記載：「財產分配於後…尚有餘額由表
    侄親張旭晶內侄李柏鋒等貳人均分所有不動產亦由其支配。
    」等語，反觀96年遺囑則記載：「本人百年後所留款項給吾
    親侄等各人民幣壹拾萬元…」等語（見訴字卷23頁），未分
    配任何財產予證人李柏鋒及張旭晶，可見系爭遺囑較96年遺
    囑對證人李柏鋒及張旭晶較為有利，難認證人李柏鋒有何隱
    藏系爭遺囑之動機。
  ⑷參酌上訴人前以李柏鋒藏匿系爭遺囑原本，涉犯背信罪嫌為
    由，提起刑事告發，經臺北地檢署檢察官以107年度偵字第1
    2205號為不起訴處分確定（見不爭執事項㈤），難認李柏鋒
    有上訴人所稱隱匿系爭遺囑之事實。
  ⒌綜上，上訴人無法提出系爭遺囑原本，且系爭遺囑原本縱使
    存在仍有無法認定內容連續甚至內容矛盾之情形，則上訴人
    依系爭遺囑請求被上訴人移轉系爭房地所有權，洵無可採。
  ㈡王啟甡與上訴人間是否成立死因贈與之法律關係？
  ⒈按遺囑人依遺囑所為之遺贈，因依一方之意思表示即而成立
    ，為屬無相對人之單獨行為，與死因贈與乃以贈與人之死亡
    而發生效力，並以受贈人於贈與人死亡時仍生存為停止條件
    之贈與，其為贈與之一種，性質上仍屬契約，須有雙方當事
    人意思表示之合致者迥然不同（最高法院95年度台上字第81
    7號判決意旨參照）。上訴人主張與王甡間就系爭房地成立
    死因贈與契約，自應就王啟牲有對上訴人表示願以死亡為原
    因而為贈與之要約，並經上訴人為允諾接受的意思表示等情
    ，負舉證之責。
  ⒉上訴人主張其與王啟甡間就系爭房地成立死因贈與法律關係
    ，並在106年2月24日、107年8月28日兩度向被上訴人表示願
    意接受王啟甡之贈與云云，並以證人李柏鋒、張旭晶、吳莒
    及朱武儀之證言、王啟甡寫給亡妻之信件、被上訴人書函及
    律師受上訴人委任所發之律師函為證。而查：
  ⑴證人李柏鋒、張旭晶、吳莒及朱武儀之證言，均僅證述王甡
    遺囑相關情形，無一敘及王啟牲有對上訴人表示願以死亡為
    原因而為贈與之要約，並經上訴人為允諾接受之意思表示；
    又王啟甡寫給亡妻之信件（見原審卷一116至119頁），僅在
    抒發個人情感，全無提及贈與系爭房地乙情；再被上訴人書
    函及律師函通篇均在陳述關於系爭遺囑及遺贈等節（見本院
    卷229至243頁），其中107年8月28日明通法律事務所受上訴
    人委任所發之律師函更明示上訴人係「願受遺贈」並委託律
    師辦理受領王啟甡遺贈之程序，其附件之委任書、遺贈申請
    書、接受遺贈意願書等，均在表明上訴人願意接受「遺贈」
    ，並非接受「死因贈與」。況且，死因贈與既係契約行為，
    上訴人自應證明在王啟甡生前即與其達成贈與之合致意思表
    示，而非提出在王啟甡死後表示願意接受贈與之證明，與死
    因贈與之要件不符。
  ⑵甚且，證人朱武儀於原審作證時數次證稱：伊全職24小時照
    顧王甡，就是講好王甡百年之後房子送給伊…王甡打電話
    給伊稱他的妻子過世，希望伊能去照顧他，並拿出土地、建
    物謄本，他將來可以把房產送伊…伊會照顧他這麼久，是因
    為約定要照顧到王甡過世，他才會把房產送給伊等語（見
    原審卷二15至18頁），縱係屬實，王甡指述之對象顯係朱
    武儀而非上訴人，益徵王甡未對上訴人有以死亡為原因贈
    與系爭房地之要約，上訴人自無從就該不存在之要約為承諾
    而達成意思表示合致之可言。
  ⒊準此，上訴人所舉上開證據，均無足證明上訴人已與王啟甡
    達成死因贈與之合意。上訴人依死因贈與法律關係請求被上
    訴人移轉系爭房地予上訴人，為無足取。
六、綜上所述，上訴人依系爭遺囑請求被上訴人移轉系爭房地所
    有權，為無理由，不應准許。原審為上訴人敗訴之判決，並
    無不合，上訴意旨指摘原判決不當，求予廢棄改判，為無理
    由，應予駁回。上訴人另追加死因贈與為同一之請求，亦為
    無理由，應予駁回。
七、本件事證已臻明確，兩造其餘攻擊防禦方法及所提證據，經
    本院審酌後，認均不足以影響判決之結果，爰不逐一詳予論
    駁，併此敘明。
八、據上論結，本件上訴及追加之訴均為無理由，依家事事件法
    第51條、民事訴訟法第449條第1項、第78條，判決如主文。
中　　華　　民　　國　　109 　年　　10　　月　　6 　　日
                    家事法庭
                        審判長法  官  王怡雯
                              法  官  何君豪
                              法  官  徐淑芬
正本係照原本作成。
如不服本判決，應於收受送達後20日內向本院提出上訴書狀，其
未表明上訴理由者，應於提出上訴後20日內向本院補提理由書狀
（均須按他造當事人之人數附繕本）上訴時應提出委任律師或具
有律師資格之人之委任狀；委任有律師資格者，另應附具律師資
格證書及釋明委任人與受任人有民事訴訟法第466 條之1第1項但
書或第2項（詳附註）所定關係之釋明文書影本。如委任律師提
起上訴者，應一併繳納上訴審裁判費。
中　　華　　民　　國　　109 　年　　10　　月　　7 　　日
　　　　　　　　　　　    　　書記官  林敬傑
附註：
民事訴訟法第466條之1（第1項、第2項）：
對於第二審判決上訴，上訴人應委任律師為訴訟代理人。但上訴
人或其法定代理人具有律師資格者，不在此限。
上訴人之配偶、三親等內之血親、二親等內之姻親，或上訴人為
法人、中央或地方機關時，其所屬專任人員具有律師資格並經法
院認為適當者，亦得為第三審訴訟代理人。　　　　　　　　　
附表：
土地坐落      面積 權利範圍 縣市 鄉鎮市區 段 小段 地號 地目 平方公尺  臺北市 ○○區 ○○ 0 261 建 329 0.0608 

建號 基地坐落 建物門牌 建築式樣主要建築材料及房屋層數 建物面積(平方公尺)  權利範圍 2521 臺北市○○區○○段0小段 臺北市○○區○○路0段00巷00弄00號6樓 鋼筋混凝土造，六層 樓層面積 附屬建物 全部     六層：86.15 陽台：17.25